【裁判字號】    97,消債抗,9
【裁判日期】    971127
【裁判案由】    更生事件
【裁判全文】
臺灣臺北地方法院民事裁定             97年度消債抗字第9號
抗  告  人  甲○○
                      26號2.
上列抗告人因消費者債務清理事件聲請更生，對於中華民國97年
5月30日本院97年度消債更字第68號裁定提起抗告，本院裁定如
下：
    主  文
抗告駁回。
抗告程序費用新臺幣壹仟元由抗告人負擔。
    理  由
一、抗告意旨略以：
（一）原審以抗告人於民國（下同）97年5月13日庭訊自承其母
      於95年自中華電信退休，並領有退休金，何須抗告人扶養
      ；又縱抗告人之大哥離家、二位妹妹無法工作等語屬實，
      二位妹妹之扶養，亦不屬抗告人之義務，足見債務人並未
      為真實之陳述，而有消費者債務清理條例第46條第3款債
      務人經法院通知到場不為真實陳述情形，而駁回更生申請
      。
（二）惟抗告人於97年4月25日遞狀，依法受債務人扶養之人固
      有母親，然因消費者債務清理條例甫於4月11日上路，抗
      告人才疏學淺，欠缺法律知識，誤以為依照法定扶養次序
      母親為當然受扶養者，而抗告人也確在辛苦生活中按月孝
      敬母親，有向法院報告：如水電費、買菜錢，法官雖謂買
      菜錢不多只須一些，但是3天1次，每次新台幣（下同）
      1,000元，一個月就要10,000元，係薪水的三分之一，母
      親所支付的由抗告人負擔，請求調取錄音帶作證，方有此
      誤。其後與律師詳誤、認錯，補狀將母親刪除。又抗告人
      曾向法官報告妹妹住院醫療費用10,000多元開銷由其負擔
      ，故抗告人並無不為真實陳述之本意。
（三）於97年5月13日庭訊中，如非抗告人告知，法院何從知曉
      母親甫於95年自中華電信退休前曾領月薪，退休後有退休
      金，此項自承，即是到庭而為真實之陳述。
（四）毀諾、有無不可歸責於債務人之事由及證據，是抗告人不
      解法意，因95年協商機制，對象僅限於銀行業債權人始可
      協商，民間債權人被排除在外，而日盛銀行及永豐銀行（
      原建華銀行），因為有信保基金擔保之，亦被排除，但協
      商成立之後仍要面對，而民間債權人黃宥憲，日盛銀行、
      （原建華銀行即現在永豐銀行）在協商後陸續清償，更有
      銀行轉出資料可證。尤協商成立前尚未停卡，但成立後停
      卡，不能再以卡還債，每月29,000元協商分期額，加3,02
      5元日盛銀行分期額，加6,481元永豐銀行分期額，加黃宥
      憲有時一個月催款數次，每次數萬元以下，均有存摺可證
      。有在第二次補正狀中加以說明並提出台北富邦銀行帳號
      000000000000存摺影本，以抗告人月收37,000元左右，除
      毀諾外，別無他法。
（五）消費者債務清理條例全新上路，抗告人不諳法條，致有誤
      會，請賦予更生機會，否則會因薪水被法院查封，被全國
      加油站股份有限公司解雇，處境更加艱苦。又97年5月13
      日庭訊以前，抗告人早已具狀說明以上情況，絕無欺騙法
      院之心。爰提起本件抗告，請求廢棄原裁定等語。
二、按，債務人對於金融機構因消費借貸、自用住宅借款、信用
    卡或現金卡契約而負債務，在聲請更生或清算前，應提出債
    權人清冊，以書面向最大債權金融機構請求協商債務清償方
    案並表明共同協商之意旨，消費者債務清理條例第151條第1
    項定有明文。次按，債務人與金融機構協商成立者，不得聲
    請更生或清算，但因不可歸責於己之事由，致履行顯有重大
    困難者，不在此限；本條例施行前，債務人依金融主管機關
    協調成立之中華民國銀行公會會員辦理消費金融案件無擔保
    債務協商機制與金融機構成立之協商，準用前項之規定，同
    條例第151條第5項、第6項分別定有明文。揆諸其立法理由
    可知，債務清償方案成立後，固由債務人按其條件履行，惟
    需於其後發生情事變更，在清償期間收入或收益不如預期，
    致該方案履行困難甚或履行不能，因不可歸責於己，始能聲
    請更生或清算，此項規定旨在避免債務人任意毀諾已成立之
    協商，濫用更生或清算之裁判上債務清理程序。蓋以債務清
    償方案係經當事人行使程序選擇權所為之債務清理契約，債
    務人應受該成立之協議所拘束，債務人既已與金融機構協商
    成立，如認該協商方案履行有其他不適當情形，自仍應再循
    協商途徑謀求解決，而非任意聲請更生或清算。
三、經查：
（一）抗告人於消費者債務清理條例施行前之95年9月11日，業
      就其積欠各金融機構之無擔保債務，利用金融主管機關協
      調成立之中華民國銀行公會會員辦理消費金融案件無擔保
      債務協商機制，與各債權銀行成立協商，約定自95年10月
      起，按年息3.88％，分144期，每月29,000元依各債權銀
      行債權金額比例清償債務，有協議書乙份在卷可稽（見原
      審卷），堪可認定。
（二）抗告人主張其毀諾之原因，係因每月收入扣除日常生活支
      出及妹妹住院醫療費後，尚有私人借貸款項部分需償還，
      生活入不敷出，因而於96年5月毀諾云云。惟依抗告人所
      提出94、95年度綜合所得稅各類所得資料清單，95年度之
      薪資所得為581,916元，平均每月收入為48,493元，縱扣
      除其所主張之協商款項29,000元及日盛銀行分期額3,025
      元，尚餘16,469元，已超過債務人自己主張之每月生活費
      10,000元，是即使繼續依原協商條件履行，尚非不能維持
      其個人生活。抗告人雖另稱其尚有私人借貸款項部分需償
      還，然前開事由於與債權銀行協商成立時即已存在，難認
      係於協商成立後，始發生之不可歸責於己之事由，縱使抗
      告人事後有履行不便之情形，應係經由個別債權銀行協商
      程序以求適當履債，而非逕行提起本件更生之聲請。
（三）抗告人另提出抗證一之每月生活費項目表，包括衣1,000
      元、住8,055元（含水費1,763元、電費2,102元、手機102
      元、電話費2支838元、網路費720元、瓦斯費2,530元）、
      交通800元、美商大都會保險費2,974元，另有受扶養人妹
      妹每位每月2,500元，扶養2位共5,000元。惟前開項目每
      月衣1,000元，2年共24,000元，顯逾越一般人所需之生活
      必要費用，應剔除之；又於抗告人積欠各債權人達3,209,
      420元（含日盛銀行信保基金擔保）無法清償之狀況下，
      抗告人在已有勞健保保障之情況下，仍另行購買保險，且
      每月保險費將近其生活必要費用三分之一，顯然抗告人於
      債務協商成立後，並未為履行協議而盡力撙節開支，則縱
      債務人目前履行協議有所困難，亦不能認為係因不可歸責
      於己之事由所致，縱抗告人已與保險公司成立此契約，衡
      情抗告人亦應終止此非必要之保險契約，減少支出以利債
      務清償，故此部分保險費之支出，應剔除之。再查，張紫
      嫺、張雲姍係抗告人之妹，分別為59年次、62年次，皆年
      逾35歲，應有獨立自主之能力，何須抗告人扶養，縱如抗
      告人所述，二人患有重病，然依民法第1115條規定，扶養
      義務人之順序為：直系血親卑親屬、直系血親尊親屬、家
      長、兄弟姊妹、家屬、子婦、女婿、夫妻之父母。而抗告
      人之母領有中華電信公司之退休金，且對於張紫嫺、張雲
      姍之扶養義務，尚優先於抗告人，故此扶養部分之支出，
      應剔除之；末者，關於抗證一其他部分記載每月32,660元
      ，卻未附任何單據說明之，致本院無法判斷其財務狀況確
      否構成入不敷出，債務人難謂就事案之解明已善盡協力義
      務。
（四）再查，抗告人於協商成立迄至96年4月均有依約繳款，惟
      於消費者債務清理條例96年7月制定後，即自96年5月份開
      始毀諾，而抗告人有固定收入之履行能力，既如前述，且
      抗告人協商成立前、後之經濟狀況相同，並無何變更，足
      見抗告人係任意毀諾已成立之協商，濫用更生之裁判上債
      務清理程序，其行為殊不足取。綜上，本件既無情事變更
      ，且無重大履行困難之處，抗告人依消費者債務清理條例
      向本院聲請更生，與該條例第151條第5項但書所規定「因
      不可歸責於己之事由，致履行顯有重大困難者」之要件不
      相符，自應駁回抗告人更生之聲請。從而，原審裁定駁回
      抗告人更生之聲請，核無違誤，抗告意旨猶執前詞，指摘
      原裁定不當，求予廢棄另為裁定，為無理由，應予駁回。
四、據上論結，本件抗告為無理由，依消費者債務清理條例第15
    條，民事訴訟法第495條之1第1項、第449條第1項、第95條
    、第78條，裁定如主文。
中    華    民    國    97    年    11    月    27    日
                  民事第四庭  審判長法    官  周祖民
                                    法    官  鄧德倩
                                    法    官  張瑜鳳
以上正本係照原本作成。
本裁定不得再抗告。
中    華    民    國    97    年    11    月    27    日
                                  書  記  官  戴伯勳


司法院資訊處製作；財團法人民間司法改革基金會備份。
